ACORDAO-COMPLETO-2338561

ACÓRDÃO 1852/2019 ATA 5/2019 - PRIMEIRA CÂMARA

VISTOS, relatados e discutidos estes autos de tomada de contas especial instaurada pelo Ministério do Turismo em desfavor de Humberto Parini, então prefeito municipal de Jales/SP, em razão da impugnação de despesas do Convênio 148/2010 (Siafi/Siconv 732316) , que tinha por objeto o apoio à realização do evento intitulado "41ª Feira Agrícola, Comercial, Industrial e Pecuária de Jales - FACIP 2010";
ACORDAM os Ministros do Tribunal de Contas da União, reunidos em sessão da Primeira Câmara, ante as razões expostas pelo Relator, em:
9.1. com fundamento nos arts. 1º, inciso I, 16, inciso I, 17 e 23, inciso I, da Lei 8.443/1992 c/c os arts. 1º, inciso I, 207 e 214, inciso I, do Regimento Interno/TCU, em julgar regulares as contas das empresas L S Music Produções Artísticas Ltda. e F & S Produções Artísticas Ltda., dando-lhes quitação plena;
9.2. com fundamento nos arts. 1º, inciso I, 16, inciso III, alíneas 'b' e 'c', e 19, da Lei 8.443/1992, julgar irregulares as contas de Humberto Parini e Anísio Mioto Eventos & Cia. Ltda. ME e condená-los ao pagamento do débito discriminado a seguir, atualizado monetariamente e acrescido dos juros de mora devidos, calculado desde a data de ocorrência indicada até sua efetiva quitação, na forma da legislação vigente, fixando o prazo de 15 (quinze) dias, a contar do recebimento da notificação, para que seja comprovado, perante este Tribunal, o recolhimento da quantia ao Tesouro Nacional, nos termos do art. 23, inciso III, alínea "a", da referida Lei, c/c o art. 214, inciso III, alínea "a", do Regimento Interno do TCU:
9.2.1. débito solidário de Humberto Parini e da empresa Anísio Mioto Eventos & Cia. Ltda. ME:
	VALOR ORIGINAL (R$) 
	DATA DA OCORRÊNCIA

	80.000,00 (D) 
	01/7/2010

9.2.2. débito individual de Humberto Parini:
	VALOR ORIGINAL (R$) 
	DATA DA OCORRÊNCIA

	120.000,00 (D) 
	01/7/2010

	196,16 (C) 
	23/7/2010

9.3. com fundamento no art. 57 da Lei 8.443/1992, aplicar a Humberto Parini e à empresa Anísio Mioto Eventos & Cia. Ltda. ME multa, individualmente, no valor de R$ 40.000,00 (quarenta mil reais) e R$ 16.000,00 (dezesseis mil reais) , respectivamente, atualizado monetariamente desde a data do presente acórdão até a do efetivo recolhimento, se for pago após o vencimento, na forma da legislação vigente, fixando o prazo de 15 (quinze) dias, a contar do recebimento da notificação, para que seja comprovado, perante este Tribunal, o recolhimento da quantia ao Tesouro Nacional, nos termos do art. 23, inciso III, alínea "a", da referida Lei, c/c o art. 214, inciso III, alínea "a", do Regimento Interno do TCU;
9.4. com fundamento no art. 26 da Lei 8.443/1992, autorizar, se requerido, o pagamento da importância devida em até 36 (trinta e seis) parcelas mensais e consecutivas, fixando o prazo de 15 (quinze) dias, a contar do recebimento da notificação, para que seja comprovado, perante este Tribunal, o recolhimento da primeira parcela, e de 30 (trinta) dias, a contar da parcela anterior, para que seja comprovado o recolhimento das demais parcelas, devendo incidir sobre cada valor mensal os devidos acréscimos legais, na forma prevista na legislação vigente, além de alertar que a falta de comprovação do recolhimento de qualquer parcela importará no vencimento antecipado do saldo devedor, nos termos do art. 217 do Regimento Interno do TCU;
9.5. com fundamento no art. 28 da Lei 8.443/1992, autorizar, desde logo, a cobrança judicial das dívidas, caso não atendida a notificação;
9.6. com fundamento no art. 16, § 3º, da Lei 8.443/1992, c/c art. 209, § 7º, do Regimento Interno do TCU, remeter cópia deste acórdão à Procuradoria da República em São Paulo, para adoção das medidas que entender cabíveis;
9.7. dar ciência deste acórdão ao Ministério do Turismo e aos responsáveis;
9.8. determinar à unidade instrutora de origem que cadastre o representante legal da empresa L S Music Produções Artísticas Ltda., conforme procuração juntada à peça 37.

Tomada de contas especial instaurada pelo Ministério do Turismo em desfavor de Humberto Parini, então prefeito municipal de Jales/SP, em razão da impugnação de despesas de Convênio que tinha por objeto o apoio à realização do evento intitulado 41ª Feira Agrícola, Comercial, Industrial e Pecuária de Jales - FACIP 2010.

Primeira Câmara

Município de Jales - SP.

3. Responsáveis: Anisio Mioto Eventos & Cia. Ltda. - ME (10.895.535/0001-21); F & S - Produções Artísticas Ltda. (11.515.243/0001-89); Humberto Parini (XXX.686.808-XX); L S Music Produções Artísticas Ltda. (11.136.197/0001-07).

13.1. Ministros presentes: Vital do Rêgo (na Presidência) e Bruno Dantas (Relator).
13.2. Ministros-Substitutos convocados: Augusto Sherman Cavalcanti e André Luís de Carvalho.

ACORDAO-COMPLETO-2411030

Acórdão 3544/2022 - Primeira Câmara

ACORDAO-COMPLETO-2359706

Acórdão 13969/2019 - Primeira Câmara

ACORDAO-COMPLETO-2543738

Acórdão 4172/2022 - Primeira Câmara

BRUNO DANTAS

Por registrar as principais ocorrências havidas no andamento do processo até o momento, resumindo os fundamentos das peças acostadas aos autos, adoto como relatório, com os ajustes necessários, a instrução da secretaria responsável pela análise da demanda (peça 44) , que contou com a anuência do corpo diretivo da unidade (peças 45-46) e do Ministério Público junto ao TCU (peça 47) :
"INTRODUÇÃO
1. Cuidam os autos de tomada de contas especial instaurada pelo Ministério do Turismo (MTur) , em desfavor de Humberto Parini, ex-prefeito (gestão 2009-2012) , em razão de irregularidades na execução física do objeto, que motivou a reprovação da prestação de contas quanto aos recursos repassados ao município de Jales/SP por força do Convênio 148/2010 (Siconv 732316) , celebrado com aquele órgão.
HISTÓRICO
Convênio.
2. O convênio foi celebrado em 14/4/2010 com o objeto de apoio à realização do evento intitulado '41ª Feira Agrícola, Comercial, Industrial e Pecuária de Jales - FACIP 2010', previsto para ser realizado no período de 14 a 18/4/2010 (peça 1, p. 11 e 47) .
3. Conforme disposto na cláusula quinta do termo de convênio, foram previstos R$ 240.000,00 para a execução do objeto, dos quais R$ 200.000,00 seriam repassados pelo concedente e R$ 40.000,00 corresponderiam à contrapartida (peça 1, p. 61) .
4. Os recursos federais foram repassados em uma parcela, mediante a ordem bancária 2010OB800987, no valor de R$ 200.000,00, emitida em 29/6/2010 (peça 1, p. 91) , e creditados na conta bancária específica em 1/7/2010 (peça 11, p. 49) , mais de dois meses após o evento.
5. O ajuste vigeu no período de 14/4/2010 a 29/9/2010, prorrogado por apostilamento, e previa a apresentação da prestação de contas até trinta dias após o término da vigência, conforme cláusula quarta do termo de convênio (peça 1, p. 59-61 e 89) .
6. Não consta no processo analisado documentação que indique a ocorrência de fiscalização in loco do convênio por parte do Ministério do Turismo, pelo contrário, quando da análise técnica, registrada na Nota Técnica de Análise 345/2012, de 23/4/2012 (peça 1, p. 151-157) , aquele órgão trouxe a informação de que não houve. Nesse documento, assim como na posterior Nota Técnica de Análise 29/2013, de 9/1/2013 (peça 1, p. 177-181) , chegou-se à conclusão pela reprovação da execução física do convênio, tendo por fundamento o fato de o evento objeto do convênio ter tido como escopo as comemorações ao aniversário do município.
7. Foi enviado expediente do ministério à prefeitura noticiando a reprovação da execução física do convênio, Ofício 2095/2013/CGCV/DGI/SE/MTur, de 26/8/2013. Não foi realizada, na oportunidade, análise da execução financeira do convênio (peça 1, p. 195) .
8. No Relatório de Tomada de Contas Especial 357/2014 (peça 1, p. 221-227) , o Mtur concluiu pela ocorrência de dano ao erário, correspondente à integralidade dos recursos federais repassados, em virtude de irregularidade na execução física do objeto. A responsabilidade foi atribuída a Humberto Parini (XXX.686.808-XX) , prefeito de Jales/SP à época (gestão 2009-2012) , signatário da avença e responsável pela realização das despesas com os recursos federais.
9. A Controladoria-Geral da União (CGU) , por meio do Relatório de Auditoria 1694/2014 (peça 1, p. 247-249) , atestou a presença dos elementos e requisitos normativos para o prosseguimento do feito e concluiu que Humberto Parini (XXX.686.808-XX) encontra-se em débito com a Fazenda Nacional, pela integralidade dos recursos federais repassados no âmbito do convênio.
10. Com base nas conclusões daquele relatório de auditoria, a CGU exarou o Certificado de Auditoria (peça 1, p. 251) e o Parecer do Dirigente do Órgão de Controle Interno (peça 1, p. 252) , conclusivos pela irregularidade das contas do responsável, constando, ainda, dos autos o Pronunciamento Ministerial (peça 1, p. 257) em que o Ministro de Estado do Turismo declara haver tomado conhecimento das conclusões contidas nas peças aludidas.
11. Após exame dos elementos contidos nos autos, a Secex/GO, em pareceres uniformes, propôs ao Tribunal (a) o arquivamento desta TCE, sem julgamento de mérito, ante a ausência de pressupostos de constituição e de desenvolvimento válido e regular do processo, e (b) a ciência ao MTur acerca da ausência de parecer financeiro sobre aquelas Contas, fato que requereria nova análise da prestação de contas do convênio e, se fosse o caso, instauração de nova tomada de contas especial, que não poderia ser motivada pela ocorrência 'evento promovido associado indevidamente às comemorações ao aniversário do município' (peças 2-4) .
12. O Ministério Público de Contas junto ao TCU (MPTCU) divergiu da proposta, entendendo ser necessária, preliminarmente, a realização de diligência ao MTur para que encaminhasse cópia integral do processo do convênio, em especial de toda a documentação apresentada a título de prestação de contas, que não se encontrava nos presentes autos. Dessa forma, poder-se-ia analisar a execução física e financeira desta avença (peça 5) . O Ministro Relator determinou que a referida diligência fosse realizada, providência adotada por esta unidade técnica (peças 6-8) .
13. Em resposta, o MTur prestou a informação (peças 9-13) , cujo teor foi analisado por esta unidade técnica à peça 14 deste processo. Entre as análises registradas naquela instrução, merecem destaque, neste ponto do processo, as seguintes:
'30. O apontamento órgão repassador é de que a execução física do evento - realização dos shows - não foi comprovada na prestação de contas por ele analisada. Nesse sentido, uma das irregularidades que motivaram a instauração desta TCE - irregularidade na execução física do objeto - foi materializada pela falta de apresentação de documentos que permitissem à área técnica do MTur analisar o cumprimento do objeto pactuado. Realmente não se observa, diante dos elementos constantes nestes autos, registros audiovisuais que comprovem a execução de cada uma das apresentações artísticas no evento.
 (...) 
35. O convenente informou que foram cobrados ingressos dos shows realizados no evento. Da cópia apresentada de demonstração do resultado do exercício da festa, observa-se que houve outras receitas além da venda de ingressos, como receitas provenientes da venda de camarotes e mesas, alugueis de terrenos/boate, patrocínios, entre outros. Não se verifica, naquele documento, o registro da receita relativa aos recursos conveniados. No lado da despesa, aquela demonstração, aliada com os demais elementos a ela juntados - alguns comprovantes de despesa, indica que houve despesas com divulgação, comerciais/administrativas e doações diversas. Tal fato contraria deliberação deste Tribunal, (...) .
37. (...) os valores arrecadados com a cobrança de ingressos em shows e eventos ou com a venda de bens e serviços produzidos ou fornecidos em função dos projetos beneficiados com recursos dos convênios devem ser revertidos para a consecução do objeto conveniado ou recolhidos à conta do Tesouro Nacional. Adicionalmente, referidos valores devem integrar a prestação de contas. Esse alerta consta de pareceres técnicos no âmbito do ministério (peça 1, p. 21 e 39) .
38. No presente caso, não houve a prestação de contas de todos os recursos auferidos no evento, e parte desses recursos não foi revertida para a consecução do objeto conveniado - tanto que houve doações, tampouco houve o recolhimento à conta do Tesouro Nacional. Esperava-se que os recursos oriundos da cobrança de ingressos em shows e demais receitas fossem contabilizados para reduzir a participação daquele ministério no financiamento do evento. O dinheiro arrecadado não foi contabilizado, dando azo a um sem número de possibilidades de desvio e enriquecimento sem causa já que, se houve a cobrança de ingressos, não haveria necessidade de o MTur custear tais eventos.
 (...) 
45. A contratação direta por inexigibilidade no presente convênio baseou-se em meras autorizações ou 'cartas de exclusividade' referenciadas aos dias e local do evento, as quais não cumprem a orientação deste Tribunal (peça 11, p. 76-78) . Os documentos não se prestam a servir de contrato de exclusividade dos artistas com os empresários contratados, registrado em cartório, mas se limitam a conceder 'exclusividade' para a prefeitura para os dias correspondentes à apresentação dos artistas no município. Em um deles, questionado pelo parquet federal, a empresa sequer era representante da banda (as demais alegam ser representantes dos artistas, embora não tenham demonstrado com a apresentação dos referidos contratos de exclusividade) , servindo como mera intermediária. Ademais, não consta nos autos a apresentação dos comprovantes de publicação dos contratos de exclusividade, cuja ausência sujeita ao convenente à pena de glosa dos valores transferidos.
46. Destaca-se que é remansosa a jurisprudência deste Tribunal no sentido de que declarações meramente circunstanciais, como as que foram apresentadas, não são capazes de evidenciar a inviabilidade de competição que, a seu turno, é requisito indispensável para a regular dispensa do certame.
47. Ou seja, é irregular a escolha de empresas que, supostamente, seriam depositárias da exclusividade de representação dos artistas (em duas delas) ou mera intermediária (em outra) . Tal exclusividade somente poderia ser comprovada mediante a publicação de contratos de exclusividade firmados entre músicos e empresários, o que de fato não ocorreu. Ademais, contrariando decisão do TCU, tais 'cartas de exclusividade' não substituem contratos que deveriam ser registrados em cartório (só há reconhecimento das firmas/assinaturas naquelas cartas) e referem-se, no caso concreto, de autorização que confere exclusividade apenas para os dias correspondentes à apresentação dos artistas e restrita à localidade do evento.' (grifos acrescidos) 
14. Assim, concluiu esta unidade técnica pela necessidade de se realizar a citação do ex-prefeito Humberto Parini (XXX.686.808-XX) , nos seguintes termos (peça 14) :
a) não comprovação da correta e regular aplicação dos recursos provenientes do Convênio 148/2010 (Siconv 732316) , celebrado com o Ministério do Turismo para a realização do evento intitulado '41ª Feira Agrícola, Comercial, Industrial e Pecuária de Jales - FACIP 2010', uma vez que a documentação apresentada como prestação de contas desse convênio não revela a realização efetiva do objeto - apresentações artísticas/shows, o que implica no descumprimento do parágrafo único do art. 70 da Constituição Federal, bem assim do disposto no art. 93 do Decreto-Lei 200/1967, c/c o art. 66 do Decreto 93.872/1986, além das seguintes cláusulas do termo de convênio: terceira, inciso II, alínea 'oo' (ausência de contratos de exclusividade firmados entre artistas e empresários) , e décima segunda, parágrafo segundo, alínea 'f' (ausência de registros audiovisuais que comprovem efetivamente a execução de cada uma das apresentações artísticas no evento) ;
b) não comprovação, na prestação de contas, dos valores arrecadados com a cobrança de ingressos em shows ou com a venda de bens e serviços produzidos ou fornecidos em função do evento beneficiado com recursos do convênio, de forma a demonstrar que foram revertidos para a consecução do objeto conveniado ou recolhidos à conta do Tesouro Nacional, em desacordo com a jurisprudência deste Tribunal (item 9.5.2 do Acórdão 96/2008-TCU-Plenário) , além da cláusula décima segunda, parágrafo segundo, alínea 'm', do termo de convênio;
c) Indevida inexigibilidade da licitação 1/2010 para a contratação de atrações artísticas, sob o fundamento da exclusividade de representação, com base na apresentação de 'cartas' que supostamente atestariam a dita exclusividade, mas que, em verdade, não se prestam para tal finalidade, o que só pode ser feito por meio de contrato firmado entre artistas e empresários, devendo ainda constar registro em cartório, além de sua regular publicação, conforme as disposições contidas na Cláusula Terceira, inciso II, alínea 'oo', do termo de convênio, no item 9.5 do Acórdão 96/2008-TCU-Plenário e nos arts. 25, inciso III e 26, todos da Lei 8.666/1993;
15. Também concluiu-se pela responsabilização solidária das empresas contratadas para a realização das apresentações artísticas, resultando na necessidade de realizar a citação dos responsáveis Anísio Mioto Eventos & Cia. Ltda. ME (10.895.535/0001-21) , L S Music Produções Artísticas Ltda. (11.136.197/0001-07) e F & S Produções Artísticas Ltda. (11.515.243/0001-89) , em face não comprovação, de forma inequívoca, da apresentação da atração artística contratada no evento intitulado '41ª Feira Agrícola, Comercial, Industrial e Pecuária de Jales - FACIP 2010', devido à ausência de:
a) contrato de exclusividade firmado entre artista (s) e empresário (s) , devendo ainda constar registro em cartório, além de sua regular publicação, fato que indica que atuou como mera intermediária na suposta contratação, uma vez que se apresentou como representante exclusivo do (s) artista (s) sem o ser de fato ou o ter demonstrado, conforme as disposições contidas no item 9.5 do Acórdão 96/2008-TCU-Plenário e nos arts. 25, inciso III e 26, todos da Lei 8.666/1993;
b) elementos suficientes para comprovar as atividades desempenhadas, como registros audiovisuais que permitissem atestar a apresentação artística contratada no evento em questão.
16. A proposta de encaminhamento elaborada foi acolhida por esta unidade técnica (peça 15) .
EXAME TÉCNICO
17. Assim, foi promovida a citação dos responsáveis, conforme sintetizado na tabela abaixo.
	Natureza
	Responsável
	Documento
	Data
	Localização

	Citação
	Anísio Mioto Eventos & Cia Ltda.
	Ofício 60/2017-TCU/Secex-GO
	3/2/2017
	Peça 21

	Citação
	F & S Produções Artísticas Ltda.
	Ofício 61/2017-TCU/Secex-GO
	3/2/2017
	Peça 22

	Citação
	Humberto Parini
	Ofício 59/2017-TCU/Secex-GO
	3/2/2017
	Peça 23

	Citação
	L S Music Produções Artísticas Ltda.
	Ofício 62/2017-TCU/Secex-GO
	3/2/2017
	Peça 24

	Ciência
	Anísio Mioto Eventos & Cia Ltda.
	Aviso de recebimento
	16/2/2017
	Peça 28

	Ciência
	F & S Produções Artísticas Ltda.
	Aviso de recebimento
	14/2/2017
	Peça 25

	Ciência
	Humberto Parini
	Aviso de recebimento
	6/2/2017
	Peça 27

	Ciência
	L S Music Produções Artísticas Ltda.
	Aviso de recebimento
	15/2/2017
	Peça 26

18. A empresa F & S Produções Artísticas Ltda., por meio de seu representante, solicitou dilação de 15 dias no prazo que inicialmente lhe foi concedido para apresentar as suas alegações de defesa (peça 29) . O pedido, conforme registrado à peça 34, foi deferido.
19. Humberto Parini solicitou prorrogação de prazo em virtude da dificuldade encontrada para acessar documentos necessários à sua defesa na prefeitura de Jales/SP (peças 35 e 40) . O pedido, conforme registrado à peça 39, foi deferido.
Alegações de defesa da empresa Anísio Mioto Eventos & Cia Ltda. (peça 32) 
20. Alega a empresa que não praticou nenhum ato lesivo e agiu dentro da legalidade e da boa fé. Seria, no seu entendimento, fato incontroverso que houve apresentação musical do grupo Roupa Nova na cidade de Jales/SP, no dia 17/4/2010. A responsabilidade pela comprovação da realização do evento, seria, no entanto, do município contratante. Haveria, porém, mesmo decorridos sete anos desde a apresentação notícias na internet confirmando a realização do evento (peça 32, p. 2) . As citadas reportagens encontram-se às páginas 11-19 da peça de defesa.
21. A contratação por meio de inexigibilidade, informa, teria sido consubstanciada em parecer jurídico da própria municipalidade e a documentação entregue pela empresa não teria sido questionada à época (peça 32, p. 2) .
22. Adiciona que, por meio de declaração anexada à peça de defesa, os próprios artistas teriam confirmado que a empresa era detentora de total exclusividade na comercialização de shows da banda Roupa Nova durante o ano de 2010 para a cidade de Jales/SP e toda a região do entorno de Votuporanga (peça 32, p. 3) . Cumpre registrar que o documento assinado pelos membros da banda que corroboraria tal afirmação é datado de 26/2/2014, quatro anos após o evento (peça 32, p. 9) .
23. Alega a defesa que os artistas se valem de empresas de sua confiança para realizar shows durante o ano, negociando datas e épocas de exclusividade, com o intuito de terem uma agenda constante de apresentações. Tais empresas, ademais, possuiriam conhecimento e capacidade técnica para zelar pela melhor produção possível do evento (peça 32, p. 3-4) .
24. Prossegue a defesa em discussão sobre os requisitos da inexigibilidade, propugnando o entendimento de que a consagração pela crítica seria o requisito indispensável para este tipo de contratação (peça 32, p. 5) .
25. Sem apresentar outros argumentos relevantes para esta instrução, manifesta a defesa da empresa o desejo de realizar sustentação oral no julgamento deste processo e participar da oitiva de testemunhas (peça 32, p. 7) .
Alegações de defesa L S Music Produções artísticas Ltda. (peça 36) 
26. Inicialmente, alega a defesa da empresa que o prazo máximo para a Fazenda Pública exercer qualquer pretensão junto à ré era de 5 anos, em razão do que determina o Decreto 20.910/1932. Assim, pugna pelo reconhecimento da prescrição, extinguindo-se toda e qualquer pretensão em face da ré (peça 36, p. 2) .
27. Em seguida, informa considerar que o TCU não é parte legítima para deflagrar processo referente a contratação travada com o município de Jales/SP. Assim, à míngua de qualquer demonstração ou justificativa apresentada à ré para legitimar a atuação do TCU no caso, pede seja reconhecida a sua incompetência, com a consequente anulação do processo e o arquivamento dos autos (peça 36, p. 2) .
28. No que tange o mérito, em relação à não apresentação de contrato de exclusividade do artista com a empresa contratada, informa a defendente que, desde o seu nascedouro, a empresa teve como sócio majoritário e administrador a pessoa de Luan Rafael Domingos Santana (nome artístico, 'Luan Santana') , conforme contrato social e alterações em anexadas à peça de defesa. A empresa, que tem o artista como administrador e sócio majoritário, teria sido criada justamente para exercer, com exclusividade, a gestão da sua carreira artística. Assim, se dispensaria a necessidade de celebração e registro em cartório de qualquer contrato entre a empresa e o seu sócio majoritário e coadministrador (peça 36, p. 3) .
29. Quanto à comprovação da execução física do objeto, informa a peça de defesa que há na rede mundial de computadores inúmeros registros audiovisuais da apresentação de que trata este processo, tendo três links sido incluídos no corpo da peça de defesa (peça 36, p. 4) . Prossegue a peça de defesa da empresa, ao informar que obteve declarações de 9 pessoas que integravam a equipe do artista e efetivamente participaram da referida apresentação (peça 36, p. 45-53) .
30. Entende a defendente que a prestadora de serviços, nos termos §2º, do art. 25, da Lei 8.666/93, responde solidariamente pelo dano causado à Fazenda Pública apenas nos casos em que há comprovado superfaturamento, o que não se aplicaria ao caso em análise (peça 36, p. 4-5) .
31. A empresa adicionou à sua peça de defesa cópia de contrato firmado com a gravadora 'Som Livre', que, no seu entendimento, prova que sempre foi representante exclusiva do artista Luan Santana (peça 36, p. 57-64) .
Alegações de defesa da F & S Produções Artísticas Ltda. (peça 42) 
32. Em suas alegações de defesa, inicialmente, alega a empresa que, no seu entendimento, por se tratar de processo que apura fatos ocorridos há sete anos, passados mais de cinco anos desde que se deram os fatos, teria ocorrido a prescrição quinquenal conforme artigo 1º do Decreto 20.910/32 (peça 42, p. 3) .
33. Em relação à não apresentação de contrato de exclusividade dos artistas com a empresa contratada, informa a defendente à peça 42, p. 3, que Fernando Zorzanello Bonifácio (nome artístico: Fernando) e Fernando Fakri de Assis (nome artístico: Sorocaba) , integrantes da dupla Fernando & Sorocaba, são sócios da empresa F & S Produções Artísticas Ltda., o que se comprovaria ao ler o contrato social da peticionária (documento, registre-se, não enviado a esta Corte de Contas) .
34. Além disso, o contrato com a prefeitura de Jales/SP teria sido firmado pela representante legal da empresa, Renata Fakri de Assis, que se encontraria qualificada no contrato social como administradora da empresa (peça 42, p. 4 e 23) , dispensando a necessidade de apresentar contrato de exclusividade.
35. Quanto à realização da apresentação contratada, informa a defendente que tal fato seria notório entre a população de Jales/SP. Além disso, pesquisa no Google seria capaz de comprovar, por meio de notícias divulgadas na mídia local e nacional, bem como por milhares de vídeos veiculados no YouTube, em canais de fãs da dupla (peça 42, p. 5) . Cópias das citadas reportagens foram anexadas a este processo (peça 43, p. 6-19) , bem como capturas de tela de alguns dos vídeos listados às páginas 5 e 6 da peça de defesa (peça 43, p. 3-4) .
36. Assim, diante da existência das citadas notícias e vídeos, considera a defendente inequívoca a comprovação da realização das atividades artísticas contratadas, razão pela qual solicita o arquivamento deste processo, sem a sanção de qualquer penalidade administrativa (peça 42, p. 6) .
Alegações de defesa de Humberto Parini (peça 41) 
37. Em relação ao item 'a' da citação recebida (não comprovação da correta e regular aplicação dos recursos, uma vez que a documentação apresentada como prestação de contas desse convênio não revela a realização efetiva do objeto) , informou o ex-prefeito que toda a documentação fora apresentada dentro do prazo regulamentar do MTur, que no primeiro momento teria aprovado as contas, inclusive com relatório apresentado pelo servidor do ministério que acompanhou a realização do evento (peça 41, p. 1) .
38. Assim, o defendente anexou cópias de publicações de jornal que atestariam a realização das apresentações artísticas, assim como documentos contemporâneos aos eventos em que secretários municipais atestavam a realização dos shows (peça 41, p. 1) .
39. Quanto ao item 'b' (referente aos valores arrecadados com ingressos) , informa Humberto Parini que a arrecadação auferida foi revertida na própria realização do evento, uma vez que além das apresentações artísticas, houve rodeios, exposição de gado, exposição de produtos da agricultura familiar, exposição da produção industrial e comercial etc., gerando despesas. O saldo remanescente teria sido repassado ao Hospital de Câncer de Barretos, unidade de Jales, onde foram entregues duas ambulâncias (peça 41, p. 1-2) .
40. Por fim, em relação ao item 'c' da citação (irregularidades na contratação de artistas por inexigibilidade) , informa o ex-prefeito que sua decisão foi embasada em parecer jurídico elaborado pela procuradora jurídica do município e nas declarações de exclusividade entregues pelas empresas (peça 41, p. 2) .
41. O ex-chefe do Poder Executivo de Jales/SP juntou uma série de documentos à sua defesa (peça 41, p. 3-66) , entre os quais pode-se mencionar: ofício de secretário municipal solicitando a contratação dos shows (p. 3) ; cópia da proposta enviada ao MTur (p. 4-11) ; parecer favorável da Procuradoria-Geral do município de Jales (p. 12-13) ; carta de exclusividade da 'For You' produções artísticas, detentora exclusiva dos direitos de venda da banda Roupa Nova, informando que a empresa Anísio Mioto Eventos & Cia detinha direitos exclusivos para o dia 17/4/2010 (p. 14) ; carta de exclusividade da L S Music Produções Artísticas, informando que detinha exclusividade para apresentação de Luan Santana para o dia 15/4/2010 (p. 15) ; carta de exclusividade da F & S Produções Artísticas, informando que detinha exclusividade para apresentação da dupla Fernando & Sorocaba para o dia 14/4/2010 (p. 16) ; reportagens sobre o evento que tratam da realização do evento (p. 22-34) ; declaração de secretária municipal confirmando a realização dos shows (p. 38, 42, 48) ; além de documentos relativos à execução financeira do objeto.
Análise
Prescrição e competência do TCU
42. Inicialmente, acredita-se necessário abordar o tema da prescrição da pretensão de ressarcimento ao erário. Nesse sentido, cumpre transcrever enunciado do Acórdão 374/2017-TCU-Plenário (relator Ministro Bruno Dantas) :
'O instituto da prescrição nos processos do TCU obedece ao art. 37, § 5º, da Constituição Federal, no que tange ao ressarcimento do prejuízo, e ao art. 205 da Lei 10.406/2002 (Código Civil) , no que se refere à pretensão punitiva. Assim, quanto ao débito, a ação é imprescritível, e quanto à aplicação de sanções, ela prescreve em dez anos a contar da data de ocorrência das irregularidades.' (grifos acrescidos) 
43. A questão, ademais, já foi objeto da Súmula TCU 282, prolatada em 2012, em processo relatado pela Ministra Ana Arraes, cujo teor segue: as ações de ressarcimento movidas pelo Estado contra os agentes causadores de danos ao erário são imprescritíveis. Assim, não merece prosperar argumento relativo à prescrição de possíveis débitos.
44. Também é importante esclarecer que, em que pese os contratos de prestações de serviços terem sido assinados com a municipalidade de Jales/SP, o recebimento de recursos da União, por meio de convênio firmado com o MTur, atrai a competência do TCU para julgar a aplicação da verba repassada.
45. Sobre o tema, cumpre salientar que os contratos 51, 52 e 53/2010 (peça 8, p. 82-93) , assinados pelas empresas com a prefeitura do município de Jales/SP informam a origem dos recursos financeiros que remunerariam a prestação de serviços, MTur. Assim, era do conhecimento das contratantes o fato de que contratavam, mesmo que indiretamente, com a União.
Contratação por inexigibilidade
46. No que se refere à realização das contratações por meio de inexigibilidade, considera-se que os argumentos apresentados pelas empresas L S Music Produções Artísticas e pela F & S Produções Artísticas - participação dos artistas no quadro societário das empresas contratadas - são capazes de eliminar a irregularidade decorrente da falta de contrato de exclusividade dos artistas com os empresários contratados registrado em cartório.
47. Partindo-se do pressuposto de que no inciso III, do art. 25, da Lei 8666/93, prevê a contratação diretamente com o artista ou por meio de empresário exclusivo com o intuito de eliminar intermediários que tornariam mais onerosas as contratações realizadas, é razoável considerar que tal risco é eliminado ao contratar empresa que conta com o artista em seu quadro societário.
48. Assim, o fato de Luan Rafael Domingos Santana ser sócio da L S Music Produções Artísticas, confirmado pela leitura do contrato social da empresa (peça 36, p. 6) elide a irregularidade apontada. Quanto à F & S Produções Artísticas, a empresa não enviou cópia do seu contrato social. Esta unidade técnica, entretanto, confirmou a participação dos artistas na sociedade contratada à época do evento por meio de acesso a dados da Receita Federal, também eliminando a possível irregularidade apontada.
49. Em relação à declaração de exclusividade apresentada pela empresa Anisio Mioto Eventos & Cia., considera-se que o documento apresentado pela empresa confirma a irregularidade apontada, pois a exclusividade outorgada pelos artistas é limitada geograficamente, à cidade de Jales/SP, e temporalmente, ao ano de 2010. Assim, não se confirmam os pressupostos definidos em lei para a inexigibilidade de licitação.
50. O fato de que a irregularidade não foi apontada no parecer elaborado pela procuradoria do município não a elimina, tampouco afasta a responsabilidade do gestor cujas ações não são vinculadas pelo parecer emitido.
51. Seria inadequado, entretanto, imputar débito ao gestor e à empresa contratada por esta irregularidade, dado que, como se verá nesta instrução, é possível afirmar, com razoável grau de certeza, que as apresentações realmente ocorreram, assim, a imputação de débito representaria enriquecimento ilícito do Estado.
52. Em decisões recentes, esta Corte de Contas tem adotado a compreensão de que, inexistindo indícios de dano ao erário e comprovado que o objeto conveniado foi executado com os recursos do ajuste, não há que se falar em impugnação dos recursos federais repassados à convenente. Esse posicionamento em nada altera o juízo de que a contratação irregular de artistas por inexigibilidade de licitação, sem apresentação de contratos de exclusividade registrados em cartório, constitui grave infração à norma legal, sujeitando os responsáveis a julgamento pela irregularidade das contas e aplicação de multa. Essa linha de entendimento foi adotada nos Acórdão 5662/2014-TCU-Primeira Câmara, relator Ministro Bruno Dantas, 2660/2015-TCU-1ª Câmara e 1440/2016-TCU-2ª Câmara, ambos relatados pela Ministra Ana Arraes, e 4639/2016-TCU-Primeira Câmara - Ministro-Relator Walton Alencar Rodrigues, dentre muitos outros.
53. Quanto às explanações oferecidas pela empresa Anísio Mioto Eventos & Cia., no que tange as práticas no mercado artístico, é mister salientar que, na administração pública, os atos de gestão se vinculam ao princípio da legalidade, assim, as condicionantes previstas na Lei 8666/93 (art. 25, inciso III) não podem ser afastadas nas contratações realizadas junto a entes públicos.
54. Considera-se que discussões relativas ao requisito de consagração do artista pela crítica para a realização de contratação por inexigibilidade, levantadas pela empresa, em nada contribuem para este processo.
55. Assim, propõe-se julgar irregulares as contas bem como aplicar multa ao ex-prefeito de Jales, Humberto Parini, e à empresa Anisio Mioto Eventos & Cia, pela prática de ato com infração a norma legal (Lei 8666/1993, art. 25, inciso III) .
Comprovação da realização das apresentações
56. Esta unidade técnica acessou os links enviados pelas empresas com o intuito de comprovar a realização física das apresentações contratadas. Algumas capturas de tela referentes a tais mídias foram inseridas à peça 43 deste processo (páginas 1-4) . Verificou-se que estes materiais são insuficientes para comprovar a realização dos eventos, dado que não se visualiza neles qualquer logomarca da festividade, ou outro elemento que permita confirmar de que evento se trata.
57. A apresentação, pela L S Music Produções Artísticas das declarações da equipe e a sua alegada disposição para testemunhar neste processo de tomada de contas especial, tampouco têm o condão de comprovar a realização do evento, pois não foi anexado qualquer documento que comprove a existência de vínculo empregatício ou de contrato de prestação de serviço entre os declarantes e a empresa. Assim, não é possível considerar que as declarações apresentadas comprovam que os declarantes de fato participaram daqueles eventos.
58. Quanto às reportagens trazidas pelas defendentes, a empresa Anísio Mioto Eventos & Cia Ltda., em sua peça de defesa, apresentou duas matérias que foram publicadas antes da realização dos eventos, em 1/3/2010 e em 14/4/2010 (peça 32, p. 11-16) . Uma terceira matéria foi publicada em um blog em 1/11/2015, e, passados cinco anos, faz referência à apresentação de 2010 (peça 32, p. 17-19) .
59. Entre as reportagens de jornal anexadas por Humberto Parini à sua peça de defesa, há matéria de 18/4/2010, do Jornal de Jales, em que se confirma a informação de que foram realizados os shows de Fernando e Sorocaba, Luan Santana e Roupa Nova (peça 41, p. 28) . Também foi anexada reportagem da Folha Regional, de 25/4/2010, em que há relatos sobre a realização do show da banda Roupa Nova (peça 41, p. 32) .
60. As reportagens citadas pela defesa da empresa F & S Produções Artísticas em sua peça de defesa (peça 42, p. 5) constam à peça 43, p. 6-19, e foram publicadas tanto antes (14/4/2010) quanto após o evento (10/8/2010) .
61. Considera-se, assim, que, publicadas as reportagens tanto antes quanto depois do evento, é plausível supor que, caso as apresentações tivessem sido canceladas, haveria menção ao cancelamento nas reportagens posteriores aos eventos. Dessa forma, julga-se que o material apresentado permite afirmar, com razoável grau de certeza, que as apresentações realmente ocorreram, motivo pelo qual considera-se saneada esta irregularidade.
Valores arrecadados
62. Inicialmente, é preciso destacar que o argumento do ex-prefeito de Jales, de que as suas contas teriam sido aprovadas pelo MTur e de que acompanharia a prestação de contas um relatório elaborado por servidor do MTur que acompanhou o evento, não encontra respaldo na documentação enviada a esta unidade técnica pela pasta ministerial. Conforme já registrado nesta instrução, na Nota Técnica de Análise 345/2012, de 23/4/2012 (peça 1, p. 151-157) , o MTur traz a informação de que não houve fiscalização in loco.
63. Quanto aos valores arrecadados com os ingressos cobrados nas apresentações artísticas custeadas com recursos da União, não trouxe o defendente Sr. Humberto Parini a este processo novos documentos capazes de sanear a irregularidade apontada, limitando-se a argumentar que a arrecadação auferida foi revertida na própria realização do evento e que o saldo remanescente teria sido teria sido repassado ao Hospital de Câncer de Barretos, unidade de Jales, onde foram entregues duas ambulâncias.
64. Assim, é mister retomar alguns pontos das análises realizadas anteriormente neste processo.
64.1. O termo de convênio assinado por Humberto Parini, na condição de prefeito de Jales/SP, em sua cláusula terceira, inciso II, alínea 'jj', lista como obrigação do convenente assegurar e comprovar que os valores arrecadados com a cobrança de ingressos em shows e eventos ou venda de bens e serviços produzidos ou fornecidos no âmbito do Convênio fossem revertidos para a consecução do objeto ou recolhidos à conta do Tesouro Nacional (peça 1, p. 57) .
64.2. No mesmo documento, cláusula décima segunda, parágrafo segundo, alínea 'm', consta a obrigação de comprovar a destinação dada aos valores arrecadados na prestação de contas do convênio (peça 1, p. 77) . Tais obrigações refletem o que determina o item 9.5.2 do Acórdão 96/2008-TCU-Plenário.
64.3. Foi apresentada declaração de gratuidade do evento, subscrita por Humberto Parini (peça 12, p. 76) , em que há a informação de que gratuidade do evento se deu na entrada do recinto da festa, sendo cobrados ingressos dos shows realizados no evento.
64.4. A Demonstração do Resultado do Exercício, emitida pela Comissão Organizadora da 41ª FACIP (peça 12, p. 77-79) lista receitas e despesas de R$ 905.921,14. Entre as quais se incluem receitas com aluguel de camarotes (R$ 75 mil) , receitas com vendas de ingressos (R$ 247 mil) , receitas com vendas de mesas (R$ 177 mil) e receitas com patrocinadores (R$ 60mil) , despesas com shows e camarins (R$ 281 mil) , despesas com rodeio (R$ 105 mil) . Também foram registradas doações ao Fundo Social de Solidariedade de Jales (R$ 8 mil) , à Secretaria de Saúde de Jales (R$ 91 mil) e ao Hospital do Câncer de Jales (R$ 46 mil) .
64.5. Não constam entre as receitas do evento os recursos obtidos junto ao MTur por meio do Convênio Siconv 732316, assim, além do excedente de receitas de R$ 145 mil, que teria sido revertido em doações, tem-se 200 mil reais em receitas não contabilizadas no resultado da comissão organizadora do evento, o que possibilitaria desvio dos recursos e o enriquecimento sem causa.
65. Mantém-se, assim, a análise registrada à peça 14, itens 35-38, deste processo, reproduzida no item 13 desta instrução, sendo necessário imputar ao ex-prefeito débito pela totalidade dos recursos repassados por meio do Convênio 148/2010 (Siconv 732316) , devido à prática de atos em desacordo com a jurisprudência deste Tribunal (item 9.5.2 do Acórdão 96/2008-TCU-Plenário) , além das cláusulas terceira, inciso II, alínea 'jj', e décima segunda, parágrafo segundo, alínea 'm', do termo de convênio.
66. Importante informar que consta no processo uma Guia de Recolhimento da União com o respectivo comprovante de pagamento, indicando o valor de R$ 196,16, em 23/7/2010, a título de saldo remanescente do convênio (peça 11, p. 46-47) , valor que será descontado do débito proposto.
CONCLUSÃO
67. Analisada a documentação e os argumentos apresentados, chega-se às seguintes conclusões, em relação às empresas citadas:
67.1. o fato de que os artistas contratados por intermédio das empresas L S Music Produções Artísticas e da F & S Produções Artísticas eram parte dos quadros societários das respectivas empresas elide a irregularidade ligada à ausência de contrato de exclusividade registrado em cartório e publicado para justificar a contratação por inexigibilidade, acolhendo-se a sua defesa;
67.2. a documentação apresentada pela empresa Anisio Mioto Eventos & Cia. confirma a irregularidade apontada, quanto à contratação por inexigibilidade, pois a exclusividade outorgada pelos artistas é limitada geograficamente e temporalmente, demonstrando que a empresa era mera intermediária na contratação, motivo pelo qual rejeitam-se as suas alegações de defesa, assim como as de Parini, quanto a essa irregularidade, porém afastando-se o débito, sem prejuízo da possibilidade de aplicar-lhe a multa prevista no art. 58, inciso I, da Lei 8.443/1992;
67.3. é possível considerar, com razoável grau de certeza, que as apresentações artísticas contratadas ocorreram, dado o conjunto dos elementos apresentados a esta unidade técnica, motivo pelo qual acata-se a defesa apresentada pela L S Music Produções Artísticas, pela F & S Produções Artísticas, pela Anisio Mioto Eventos & Cia. e por Humberto Parini quanto à execução física do convênio;
67.4. a prestação de contas apresentada pelo ex-prefeito de Jales/SP não foi capaz de comprovar o destino dado aos recursos arrecadados no evento beneficiado pelos recursos do convênio celebrado com o Ministério do Turismo, motivo pelo qual rejeitam-se as suas alegações de defesa e lhe é imputado débito equivalente à totalidade dos recursos repassados.
68. Assim, em face da análise promovida, propõe-se acolher integralmente as alegações de defesa apresentadas pelas empresas L S Music Produções Artísticas e da F & S Produções Artísticas, uma vez que foram suficientes para elidir as irregularidades que lhes foram atribuídas.
69. No que tange à empresa Anisio Mioto Eventos & Cia., em face da análise promovida, propõe-se acatar parcialmente as alegações de defesa apresentadas, uma vez que não foram suficientes para sanear a irregularidade que lhe foi atribuída, no que se refere à contratação irregular por inexigibilidade.
70. Propõe-se, por fim, acatar parcialmente as alegações de defesa apresentadas por Humberto Parini, uma vez que não foram suficientes para sanear as irregularidades a ele atribuídas no que se refere à contratação irregular da empresa Anisio Mioto Eventos & Cia. por inexigibilidade e à falta de comprovação do destino dado aos recursos obtidos por meio da cobrança de ingressos no evento beneficiado pelos recursos do convênio celebrado com o Ministério do Turismo, com a consequente imputação de débito pela totalidade dos recursos repassados.
71. Tendo em vista que não constam dos autos elementos que permitam reconhecer a boa-fé dos) responsáveis, sugere-se que as contas de Humberto Parini sejam julgadas irregulares, nos termos do art. 202, § 6º, do RI/TCU, com a imputação do débito atualizado monetariamente e acrescido de juros de mora, nos termos do art. 202, §1º do RI/TCU, descontado o valor já recolhido, com a aplicação da multa prevista no art. 57 da Lei 8.443/1992.
INFORMAÇÕES ADICIONAIS
72. Importa registrar que o advogado da empresa Anísio Mioto Eventos & Cia Ltda. solicitou a oportunidade de apresentar sustentação oral na data de julgamento deste processo.
73. Também é preciso informar, em lista não exaustiva, que Humberto Parini responde no TRF3 a processo decorrente de denúncia do Ministério Público Federal por improbidade administrativa (processo 2012.03.00.027855-5) , que seu nome consta no Cadastro Nacional de Empresas Inidôneas e Suspensas (CEIS) da CGU e que o TCU já aplicou multa, por meio do Número do Acórdão 7423/2016-TCU-Primeira Câmara, relator Bruno Dantas.
PROPOSTA DE ENCAMINHAMENTO
74. Diante do exposto, submetemos os autos à consideração superior, propondo ao Tribunal:
a) acatar integralmente as alegações de defesa apresentadas pelas empresas L S Music Produções Artísticas Ltda. (11.136.197/0001-07) e F & S Produções Artísticas Ltda. (11.515.243/0001-89) , uma vez que foram suficientes para elidir as irregularidades que lhes foram atribuídas;
b) acatar parcialmente as alegações de defesa apresentadas pela empresa Anisio Mioto Eventos & Cia. Ltda. ME (10.895.535/0001-21) , uma vez que não foram suficientes para sanear a irregularidade que lhe foi atribuída, no que se refere à contratação irregular por inexigibilidade;
c) acatar parcialmente as alegações de defesa apresentadas por Humberto Parini (XXX.686.808-XX) , ex-prefeito de Jales/SP, uma vez que não foram suficientes para sanear as irregularidades a ele atribuídas no que se refere à contratação irregular da empresa Anisio Mioto Eventos & Cia. por inexigibilidade de licitação e à falta de comprovação do destino dado aos recursos obtidos por meio da cobrança de ingressos no evento beneficiado pelos recursos do convênio celebrado com o Ministério do Turismo;
d) com fundamento nos arts. 1º, inciso I, 16, inciso I, 17 e 23, inciso I, da Lei 8.443/1992 c/c os arts. 1º, inciso I, 207 e 214, inciso I, do Regimento Interno, que sejam julgadas regulares as contas das empresas L S Music Produções Artísticas Ltda. (11.136.197/0001-07) e F & S Produções Artísticas Ltda. (11.515.243/0001-89) , dando-se-lhes quitação plena.
e) com fundamento nos arts. 1º, inciso I, 16, inciso III, alíneas b e c, e §2º, alínea b, da Lei 8.443/1992 c/c os arts. 19 e 23, inciso III, da mesma Lei, e com arts. 1º, inciso I, 209, inciso II e III, e §5º, inciso II, 210 e 214, inciso III, do Regimento Interno, que sejam julgadas irregulares as contas de Humberto Parini (XXX.686.808-XX) , ex-prefeito de Jales/SP, e condená-lo ao pagamento da quantia a seguir especificada, com a fixação do prazo de quinze dias, a contar das notificações, para comprovar, perante o Tribunal (art. 214, inciso III, alínea 'a', do Regimento Interno) , o recolhimento da dívida aos cofres do Tesouro Nacional, atualizada monetariamente e acrescida dos juros de mora, calculados a partir das datas discriminadas, até a data do recolhimento, na forma prevista na legislação em vigor.
	VALOR ORIGINAL (R$) 
	DATA DA OCORRÊNCIA

	D 200.000,00
	29/6/2010

	C 196,16
	23/7/2010

Valor atualizado até 4/4/2018 : R$ 318.391,97
f) aplicar a Humberto Parini (XXX.686.808-XX) , ex-prefeito de Jales/SP, individualmente, a multa prevista no art. 57 da Lei 8.443/1992 c/c o art. 267 do Regimento Interno, fixando-lhe o prazo de 15 (quinze) dias, a contar da notificação, para comprovar, perante o Tribunal (art. 214, inciso III, alínea 'a', do Regimento Interno) , o recolhimento da dívida aos cofres do Tesouro Nacional, atualizada monetariamente desde a data do acórdão até a do efetivo recolhimento, se for paga após o vencimento, na forma da legislação em vigor;
g) com fundamento nos arts. 1º, inciso I, 16, inciso III, alínea b, da Lei 8.443/1992 c/c os arts. 19, parágrafo único, e 23, inciso III, da mesma Lei, e com arts. 1º, inciso I, 209, inciso II, 210, §2º, e 214, inciso III, do Regimento Interno, que sejam julgadas irregulares as contas da empresa Anisio Mioto Eventos & Cia. Ltda. ME (10.895.535/0001-21) ;
h) aplicar à empresa Anisio Mioto Eventos & Cia. Ltda. ME (10.895.535/0001-21) , individualmente, a multa prevista no art. 58, inciso I, da Lei 8.443/1992 c/c o art. 268, inciso I, do Regimento Interno, fixando-lhe o prazo de 15 (quinze) dias, a contar da notificação, para comprovar, perante o Tribunal (art. 214, inciso III, alínea 'a', do Regimento Interno) , o recolhimento da dívida aos cofres do Tesouro Nacional, atualizada monetariamente desde a data do presente acórdão até a do efetivo recolhimento, se for paga após o vencimento, na forma da legislação em vigor;
i) autorizar o pagamento das dívidas de Humberto Parini (XXX.686.808-XX) e da empresa Anísio Mioto Eventos & Cia. Ltda. ME (10.895.535/0001-21) em até 36 parcelas mensais e consecutivas, nos termos do art. 26 da Lei 8.443/1992 c/c o art. 217 do Regimento Interno, fixando-lhes o prazo de quinze dias, a contar do recebimento da notificação, para comprovarem perante o Tribunal o recolhimento da primeira parcela, e de trinta dias, a contar da parcela anterior, para comprovarem o recolhimento das demais parcelas, devendo incidir sobre cada valor mensal, atualizado monetariamente, os juros de mora devidos, na forma prevista na legislação em vigor;
j)  alertar os responsáveis de que a falta de comprovação do recolhimento de qualquer parcela importará o vencimento antecipado do saldo devedor, nos termos do § 2º do art. 217 do Regimento Interno deste Tribunal;
k) autorizar, desde logo, nos termos do art. 28, inciso II, da Lei 8.443/1992, a cobrança judicial das dívidas caso não atendidas as notificações;
l) encaminhar cópia da deliberação ao Procurador-Chefe da Procuradoria da República em São Paulo, nos termos do § 3º do art. 16 da Lei 8.443/1992 c/c o § 7º do art. 209 do Regimento Interno do TCU, para adoção das medidas cabíveis; e comunicar-lhe que o relatório e o voto que a fundamentarem podem ser acessados por meio do endereço eletrônico www.tcu.gov.br/acordaos e que, caso haja interesse, o Tribunal pode enviar-lhe cópia desses documentos sem qualquer custo."
É o relatório.

Fernando Buono (35381/OAB-PR, representando L S Music Produções Artísticas Ltda; Alan Rodrigo Borim (207.263/OAB-SP) e outros, representando Anisio Mioto Eventos & Cia. Ltda. - ME; Douglas de Oliveira Santos (14666/OAB-MS) e outros, representando F & S - Produções Artísticas Ltda.

Procurador Júlio Marcelo de Oliveira.

TOMADA DE CONTAS ESPECIAL. CONVÊNIO. MINISTÉRIO DO TURISMO. REALIZAÇÃO DE EVENTO. IMPUGNAÇÃO DAS DESPESAS. CITAÇÃO. ACOLHIMENTO DE ALEGAÇÕES DE DEFESA E REGULARIDADE DAS CONTAS. REJEIÇÃO DAS ALEGAÇÕES DE DEFESA DOS DEMAIS. AUSÊNCIA PARCIAL DE NEXO CAUSAL ENTRE RECURSOS FEDERAIS E DESPESAS COM SHOWS ARTÍSTICOS. VENDA DE INGRESSO. IRREGULARIDADE DAS CONTAS. DÉBITO. MULTA.

TOMADA DE CONTAS ESPECIAL (TCE)

Secretaria do TCU no Estado de Goiás (Sec-GO).

Trata-se de tomada de contas especial (TCE) instaurada pelo Ministério do Turismo (MTur) em desfavor de Humberto Parini, então prefeito municipal de Jales/SP, em razão da impugnação de despesas do Convênio 148/2010 (Siafi/Siconv 732316) , que tinha por objeto o apoio à realização do evento intitulado "41ª Feira Agrícola, Comercial, Industrial e Pecuária de Jales - FACIP 2010".
O convênio foi firmado no valor de R$ 240.000,00, sendo R$ 200.000,00 à conta do órgão concedente e R$ 40.000,00 referentes à contrapartida da entidade convenente. Os recursos federais foram creditados na conta específica do convênio em 01/7/2010.
Na fase interna da TCE, o órgão concedente concluiu pela impugnação de despesas, devido à irregularidade na execução física, conforme consignado nas notas técnicas 29/2013 e 322/2013 e no relatório de TCE 357/2014.
No âmbito do TCU, além do ex-prefeito, a unidade instrutora também promoveu a citação solidária das empresas Anísio Mioto Eventos & Cia. Ltda. ME, L S Music Produções Artísticas Ltda. e F & S Produções Artísticas Ltda., contratadas por inexigibilidade de licitação para intermediar a apresentação de shows artísticos.
Em sua análise de mérito, a unidade instrutora propôs acatar integralmente as alegações de defesa apresentadas pelas empresas L S Music Produções Artísticas Ltda. e F & S Produções Artísticas Ltda., julgando regulares, com quitação plena, suas contas; acatar parcialmente as alegações de defesa apresentadas pela empresa Anisio Mioto Eventos & Cia. Ltda. ME e por Humberto Parini; julgar irregulares as contas dos demais responsáveis, com a imputação integral do débito e a aplicação da multa prevista no art. 57 da Lei 8.443/1992 ao ex-prefeito e aplicação da multa do art. 58, inc. I, da Lei 8.443/1992 à empresa Anísio Mioto Eventos & Cia. Ltda. ME.
Corroboro, parcialmente, as análises empreendidas pela unidade instrutora, as quais contaram com a anuência do Ministério Público junto ao TCU, razão pela qual incorporo os fundamentos apresentados às minhas razões de decidir, especialmente naquilo que não conflitar com os termos a seguir.
A totalidade dos recursos do convênio foi destinada ao custeio das seguintes apresentações artísticas (peça 11, p. 73) , com valores individuais de R$ 80.000,00:
2.1. Dupla Sertaneja Fernando e Sorocaba;
2.2. Banda Roupa Nova;
2.3. Luan Santana.
Não se questiona a execução de tais serviços, mas apenas aspectos de índole financeira, como o nexo de causalidade, que serão examinados a seguir.
De início, registro que os contornos jurídicos a respeito da não apresentação de contratos de exclusividade de artistas contratados com inexigibilidade no âmbito dos convênios firmados com o Ministério do Turismo foram, durante longo tempo, objeto de oscilação na jurisprudência desta Casa. Por causa disso, ao apreciar consulta formulada a esta Corte pelo MTur, foi prolatado o Acórdão 1435/2017-TCU-Plenário, com o seguinte teor:
"9.2.1. a apresentação apenas de autorização/atesto/carta de exclusividade que confere exclusividade ao empresário do artista somente para o (s) dia (s) correspondente (s) à apresentação deste, sendo ainda restrita à localidade do evento, não atende aos pressupostos do art. 25, inciso III, da Lei 8.666/1993, representando impropriedade na execução do convênio;
9.2.2. do mesmo modo, contrariam o sobredito dispositivo legal as situações de contrato de exclusividade - entre o artista/banda e o empresário - apresentado sem registro em cartório, bem como de não apresentação, pelo convenente, do próprio contrato de exclusividade;
9.2.3. tais situações, no entanto, podem não ensejar, por si sós, o julgamento pela irregularidade das contas tampouco a condenação em débito do (s) responsável (is) , a partir das circunstâncias inerentes a cada caso concreto, uma vez que a existência de dano aos cofres públicos, a ser comprovada mediante instauração da devida tomada de contas especial, tende a se evidenciar em cada caso, entre outras questões, quando:
9.2.3.1. houver indícios de inexecução do evento objeto do convênio; ou
9.2.3.2. não for possível comprovar o nexo de causalidade, ou seja, que os pagamentos tenham sido recebidos pelo artista ou por seu representante devidamente habilitado, seja detentor de contrato de exclusividade, portador de instrumento de procuração ou carta de exclusividade, devidamente registrados em cartório."
Com isso, a apresentação de documento que confere exclusividade ao empresário do artista somente para o dia e localidade do evento (geralmente chamado de autorização/atesto/carta de exclusividade, mas não de contrato de exclusividade) não atende aos pressupostos estabelecidos no inciso III do art. 25 da Lei de Licitações e Contratos para contratação direta por inexigilidade.
Assim, a resposta à consulta concluiu que o documento em questão representa grave impropriedade na execução convenial (item 9.2.1) , ainda que, por si só, não dê ensejo à condenação em débito, cabendo, para isso, apurar a efetiva realização da apresentação contratada (item 9.2.3.1) e, mais importante, o nexo de causalidade entre os recursos federais repassados ao convênio e o seu concreto recebimento pelo artista ou por seu representante devidamente habilitado (item 9.2.3.2) .
Ou seja, vale reforçar e repisar que, para comprovação do nexo causal, o Acórdão 1435/2017-TCU-Plenário admite a apresentação de recibos ou outros documentos que comprovem que os recursos conveniais foram efetivamente percebidos pelo artista ou por seu representante exclusivo.
A meu ver, é necessário que esses elementos comprobatórios estejam devidamente evidenciados nos autos, e, conforme norteia o decisum, a suficiência da documentação deve ser examinada em cada caso concreto, visto que soluções definitivas, em abstrato, não têm dado conta da miríade de possibilidades com que este Tribunal tem se deparado.
Essa é a linha, sobretudo no tocante à necessidade de demonstração do nexo de causalidade entre os recursos do convênio e o recebimento pelo artista ou seu representante, bem como ao reconhecimento de que devem ser examinadas as circunstâncias inerentes a cada caso concreto, que venho adotando nos processos de minha relatoria (Acórdãos 2166/2018, 2165/2018, 2164/2018, 1983/2018, 5832/2018, 5833/2018, 5838/2018, 5839/2018, 5840/2018 e 5842/2018, todos da 1ª Câmara) .
No caso em questão, na documentação de prestação de contas apresentada pelo ex-prefeito, constaram apenas cartas de exclusividade dos artistas (peça 11, p. 76-78) . Contudo, o processo possui algumas peculiaridades.
Restou demonstrado que o artista Luan Santana (Luan Rafael Domingos Santana) é sócio da L S Music Produções Artísticas, conforme se verifica da leitura do contrato social da empresa (peça 36, p. 6) . De forma semelhante, embora a empresa F & S Produções Artísticas não tenha enviado cópia do seu contrato social, a unidade instrutora confirmou a participação dos artistas da Dupla Sertaneja Fernando e Sorocaba na sociedade contratada à época do evento, por meio de acesso a dados da Receita Federal. Por fim, houve transferência bancária do cachê para a conta bancária das respectivas empresas (peça 11, p. 23) .
Diante desses fatores, na linha examinada pela unidade instrutora, entendo que, embora não apresentados os contratos de exclusividade devidamente registrados em cartório, houve a adequada comprovação do nexo de causalidade, na linha do que restou decidido na Consulta.
Situação distinta se deu na contratação da empresa Anisio Mioto Eventos & Cia., encarregada da apresentação da Banda Roupa Nova. Isso porque não houve comprovação do efetivo pagamento à Banda, em virtude da ausência de comprovantes assinados pelos próprios artistas ou por seus representantes legais identificados por meio de contrato social, contrato de exclusividade, instrumento de procuração ou declaração/carta de exclusividade, devidamente registrados em cartório (Acórdão 1435/2017-TCU-Plenário) , nem o vínculo societário com a Banda restou demonstrado. Com isso, remanesce simples carta de exclusividade (peça 11, p. 76) , incapaz, por si só, de comprovar a representação legal.
Ademais, mesmo instada a se defender, a empresa Anisio Mioto Eventos & Cia. não apresentou qualquer documento capaz de demonstrar que houve a reversão da totalidade do valor despendido para custear a apresentação para a Banda Roupa Nova.
A contratada favoreceu-se de tais recursos e, consequentemente, contribuiu para a consumação do débito apurado nas presentes contas, devendo por ele responder solidariamente, na medida de sua participação. Entendimento semelhante adotei nos Acórdãos 8.521/2017 e 2.160/2018, ambos da 1ª Câmara, de minha relatoria.
Não se pode ignorar que se trata de inexigibilidade irregular de licitação, na qual não foram cumpridos os requisitos legais, tampouco as cláusulas do próprio convênio, que de forma clara e precisa inclusive diferenciou contratos de exclusividade de cartas de exclusividade, indicando a penalidade de glosa (cláusula terceira, inciso II, alínea "oo" - peça 1, p. 59) .
Diante desses aspectos e na linha dos mencionados precedentes, concluo não ser possível verificar a que título, fim e condições os artistas se dispuseram a executar os shows, restando completamente inviável a verificação do nexo de causalidade entre os recursos transferidos e a prestação do serviço.
No tocante a Humberto Parini, então prefeito de Jales-SP, a irregularidade atingiu não apenas a contratação da Banda Roupa Nova, mas a integralidade do convênio. Isso porque restou comprovada a existência de venda de ingressos para o evento, sem a demonstração de reversão dos recursos para a consecução do objeto ou recolhimento à conta do Tesouro Nacional.
A Demonstração do Resultado do Exercício, emitida pela Comissão Organizadora da 41ª FACIP (peça 12, p. 77-79) , lista receitas e despesas de R$ 905.921,14. Entre as quais se incluem receitas com aluguel de camarotes (R$ 75 mil) , receitas com vendas de ingressos (R$ 247 mil) , receitas com vendas de mesas (R$ 177 mil) e receitas com patrocinadores (R$ 60 mil) .
Registro que o Tribunal tem entendimento pacificado (Acórdão 168/2018-TCU-Plenário, 6.111/2017-1ª Câmara, 2.881/2017-2ª Câmara, 7.457/2016-1ª Câmara, 7.246/2016-1ª Câmara, dentre outros) no sentido de que os montantes obtidos com a venda de ingressos devem ser incluídos na prestação de contas do órgão convenente, uma vez que se trata de receitas de natureza pública, conforme consignei no voto condutor do Acórdão 374/2017-TCU-Primeira Câmara, o qual transcreveu o subitem 9.5.2 do Acórdão 96/2008-TCU-Plenário, e que faço reproduzir nesta oportunidade, por pertinente:
"9.5.2. os valores arrecadados com a cobrança de ingressos em shows e eventos ou com a venda de bens e serviços produzidos ou fornecidos em função dos projetos beneficiados com recursos dos convênios devem ser revertidos para a consecução do objeto conveniado ou recolhidos à conta do Tesouro Nacional. Adicionalmente, referidos valores devem integrar a prestação de contas;"
Com isso, houve a quebra da natureza de cooperação mútua e recíproca do ajuste, sendo imperativa a devolução dos recursos federais.
Nesse cenário, exsurge o dever de julgar irregulares as contas de Humberto Parini e da empresa Anisio Mioto Eventos & Cia., imputando-lhes débito e aplicando-lhes multa, com amparo nos arts. 19 e 57 da Lei Orgânica do TCU.
Ante o exposto, voto por que o Tribunal adote o Acórdão que ora submeto à deliberação deste Colegiado.
TCU, Sala das Sessões Ministro Luciano Brandão Alves de Souza, em 26 de fevereiro de 2019.
Ministro BRUNO DANTAS
Relator